---
title: "Zadanie 11"
author: "Jakub Anczyk"
date: "`r Sys.Date()`"
output: html_document
---

```{r setup, include=FALSE}
knitr::opts_chunk$set(echo = TRUE)
```

```{r lib, include=FALSE}
library(ggplot2)
library(nortest)
library(stats)
library(tseries)
```

## Polecenie

Za pomoc odpowiednich symulacji zbada moc test贸w: Jarque-Bera, Shapiro-Wilka i Lillieforsa w przypadku, gdy dane pochodz z rozkadu -Studenta. Uzyskane wyniki nale偶y przedstawi na odpowiednich wykresach ilustrujcych moce test贸w z uwzgldnieniem:

- liczby danych,

- liczby stopni swobody generowanego rozkadu t-Studenta

## Funkcje mierzce moc test贸w

```{r funkcje}

# Function to generate samples from Student's t-distribution
generate_samples <- function(n, df) {
  return(rt(n, df))
}

# Function to perform the Jarque-Bera test and calculate the power
calculate_jb_power <- function(n, df) {
  num_trials <- 1000
  num_rejections <- 0
  
  for (i in 1:num_trials) {
    # Generate samples from the t-distribution
    samples <- generate_samples(n, df)
    
    # Perform the Jarque-Bera test
    jb_test <- jarque.bera.test(samples)
    
    # Check if the null hypothesis is rejected
    if (jb_test$p.value < 0.05) {
      num_rejections <- num_rejections + 1
    }
  }
  
  power <- num_rejections / num_trials * 100
  return(power)
}

# Function to perform the Shapiro-Wilk test and calculate the power
calculate_sw_power <- function(n, df) {
  num_trials <- 1000
  num_rejections <- 0
  
  for (i in 1:num_trials) {
    # Generate samples from the t-distribution
    samples <- generate_samples(n, df)
    
    # Perform the Shapiro-Wilk test
    sw_test <- shapiro.test(samples)
    
    # Check if the null hypothesis is rejected
    if (sw_test$p.value < 0.05) {
      num_rejections <- num_rejections + 1
    }
  }
  
  power <- num_rejections / num_trials * 100
  return(power)
}

# Function to perform the Lilliefors test and calculate the power
calculate_lilliefors_power <- function(n, df) {
  num_trials <- 1000
  num_rejections <- 0
  
  for (i in 1:num_trials) {
    # Generate samples from the t-distribution
    samples <- generate_samples(n, df)
    
    # Perform the Lilliefors test
    lilliefors_test <- lillie.test(samples)
    
    # Check if the null hypothesis is rejected
    if (lilliefors_test$p.value < 0.05) {
      num_rejections <- num_rejections + 1
    }
  }
  
  power <- num_rejections / num_trials * 100
  return(power)
}

```

## Stworzenie danych dla test贸w

```{r dane}
# Sample sizes to consider
sample_sizes <- c(50, 100, 200, 500, 1000)

# Degrees of freedom to consider
df_values <- c(5, 10, 20, 30, 50)

# Initialize result matrices
jb_results <- matrix(0, nrow = length(df_values), ncol = length(sample_sizes))
sw_results <- matrix(0, nrow = length(df_values), ncol = length(sample_sizes))
lilliefors_results <- matrix(0, nrow = length(df_values), ncol = length(sample_sizes))
colnames(jb_results) <- sample_sizes
colnames(sw_results) <- sample_sizes
colnames(lilliefors_results) <- sample_sizes
rownames(jb_results) <- df_values
rownames(sw_results) <- df_values
rownames(lilliefors_results) <- df_values

```

## Zastosowanie funkcji do danych

```{r power, warning=FALSE}

# Perform simulations for each sample size and degrees of freedom
for (i in 1:length(df_values)) {
  for (j in 1:length(sample_sizes)) {
    df <- df_values[i]
    n <- sample_sizes[j]
    jb_results[i, j] <- calculate_jb_power(n, df)
    sw_results[i, j] <- calculate_sw_power(n, df)
    lilliefors_results[i, j] <- calculate_lilliefors_power(n, df)
  }
}

```

## Stworzenie wykres贸w do wygenerowanych danych

```{r charts}

# Plotting the results
par(mfrow = c(3, 1), mar = c(4, 4, 2, 1))
df_labels <- c("df=5", "df=10", "df=20", "df=30", "df=50")

for (i in 1:length(df_values)) {
  plot(
    sample_sizes, jb_results[i, ],
    type = "b", pch = 16, ylim = c(0, 100),
    xlab = "Pr贸bka", ylab = "Power",
    main = paste("Jarque-Bera Test\n", df_labels[i])
  )
}

for (i in 1:length(df_values)) {
  plot(
    sample_sizes, sw_results[i, ],
    type = "b", pch = 16, ylim = c(0, 100),
    xlab = "Pr贸bka", ylab = "Power",
    main = paste("Shapiro-Wilk Test\n", df_labels[i])
  )
}

for (i in 1:length(df_values)) {
  plot(
    sample_sizes, lilliefors_results[i, ],
    type = "b", pch = 16, ylim = c(0, 100),
    xlab = "Pr贸bka", ylab = "Power",
    main = paste("Lilliefors Test\n", df_labels[i])
  )
}


```