---
title: "Zadanie 8"
author: "Jakub Anczyk"
date: "`r Sys.Date()`"
output: html_document
---

```{r setup, include=FALSE}
knitr::opts_chunk$set(echo = TRUE)
```

```{r lib, include=FALSE}
library(ggplot2)
library(nortest)
library(stats)
library(tseries)
```

## Polecenie

Za pomoc odpowiednich symulacji zbada moc testu Komogorowa i testu Komogorowa z wykorzystaniem PIT (probability integral transform), z hipotez g贸wn, 偶e cecha ma rozkad normalny w przypadku, gdy dane pochodz z rozkadu -Studenta lub z rozkadu 2 (uwaga: 偶eby wyniki byy por贸wnywalne trzeba pamita o standaryzacji danych). Uzyskane wyniki nale偶y przedstawi na odpowiednich wykresach ilustrujcych moce test贸w z uwzgldnieniem:

- liczby danych,

- liczby stopni swobody generowanego rozkadu t-Studenta, 2

## Funkcje mierzce moc test贸w

```{r funkcje}

# Function to compute the power of the Kolmogorov test
compute_power <- function(data, n_simulations, alpha) {
  power <- rep(0, n_simulations)
  
  for (i in 1:n_simulations) {
    # Generate random samples from the hypothesized distribution
    simulated_data <- data()
    
    # Perform the Kolmogorov test
    ks_test <- ks.test(simulated_data, "pnorm")
    
    # Check if the null hypothesis is rejected
    if (ks_test$p.value < alpha) {
      power[i] <- 1
    }
  }
  
  return(mean(power))
}

# Function to generate data from t-Student distribution
generate_t_data <- function(n, df) {
  standardized_data <- rt(n, df)
  standardized_data <- (standardized_data - mean(standardized_data)) / sd(standardized_data)
  
  return(standardized_data)
}

# Function to generate data from chi-square distribution
generate_chi2_data <- function(n, df) {
  standardized_data <- rchisq(n, df)
  standardized_data <- (standardized_data - mean(standardized_data)) / sd(standardized_data)
  
  return(standardized_data)
}

```

## Stworzenie danych dla test贸w

```{r dane}


# Parameters
n_data <- c(50, 100, 200)  # Number of data
df_t <- c(3, 5, 10)  # Degrees of freedom for t-distribution
df_chi2 <- c(3, 5, 10)  # Degrees of freedom for chi-square distribution
n_simulations <- 1000  # Number of simulations
alpha <- 0.05  # Significance level

```

## Zastosowanie funkcji do danych

```{r power, warning=FALSE}

# Perform simulations for different settings
results <- matrix(0, nrow = length(n_data), ncol = length(df_t) + length(df_chi2))
colnames(results) <- c(paste0("t_", df_t), paste0("chi2_", df_chi2))

for (i in 1:length(n_data)) {
  n <- n_data[i]
  
  for (j in 1:length(df_t)) {
    df <- df_t[j]
    data_func <- function() generate_t_data(n, df)
    power <- compute_power(data_func, n_simulations, alpha)
    results[i, j] <- power
  }
  
  for (j in 1:length(df_chi2)) {
    df <- df_chi2[j]
    data_func <- function() generate_chi2_data(n, df)
    power <- compute_power(data_func, n_simulations, alpha)
    results[i, j + length(df_t)] <- power
  }
}

```

## Stworzenie wykres贸w do wygenerowanych danych

```{r charts}

# Plot the results
plot(n_data, results[, 1], type = "o", ylim = c(0, 1), xlab = "Number of data",
     ylab = "Power", main = "Power of Kolmogorov test - t-Student Distribution")

lines(n_data, results[, 2], type = "o", col = "blue")
lines(n_data, results[, 3], type = "o", col = "green")

legend("topright", legend = c("df = 3", "df = 5", "df = 10"),
       col = c("black", "blue", "green"), lty = 1, pch = 1)

plot(n_data, results[, 4], type = "o", ylim = c(0, 1), xlab = "Number of data",
     ylab = "Power", main = "Power of Kolmogorov test - Chi-square Distribution")

lines(n_data, results[, 5], type = "o", col = "blue")
lines(n_data, results[, 6], type = "o", col = "green")

legend("topright", legend = c("df = 3", "df = 5", "df = 10"),
       col = c("black", "blue", "green"), lty = 1, pch = 1)


```