---
title: "Projekt ANOVA - BMI"
author: "Jakub Anczyk"
date: "`r Sys.Date()`"
output: html_document
editor_options: 
  markdown: 
    wrap: 72
---

```{r setup, include=FALSE}
knitr::opts_chunk$set(echo = TRUE)

library(dplyr)
library(summarytools)
library(tseries)
library(stats)
library(tidyverse)
library(ggplot2)
library(car)

```

### Wstęp

Dane wykorzystane w niniejszej analizie pochodzą z platformy
[Kaggle](https://www.kaggle.com/) ze zbioru [Medical Cost Personal
Datasets](https://www.kaggle.com/datasets/mirichoi0218/insurance/) i
złożone są z 1338 obserwacji.

Celem analizy będzie sprawdzenie, czy wiek i lokalizacja ubezpieczonego
mają wpływ na wskaźnik BMI, co może mieć kluczowe znaczenie dla
ubezpieczyciela w procesie kształtowania polisy, jej wyceny lub ogólnej
oceny ryzyka ubezpieczeniowego. W analizie wzięte pod uwagę zostaną
wyłącznie osoby w przedziale wiekowym 20-30 lat.

```{r data}

data_raw <- read.csv("insurance.csv")
summary(data_raw)

```

### Dane

Każda z 1338 obserwacji odpowiada jednej osobie ubezpieczonej i zawiera
następujące informacje:

-   **age**: zmienna liczbowa oznaczjąca wiek głównego beneficjenta,

-   **sex**: zmienna oznaczająca płeć ubezpieczonego (kobieta lub
    mężczyzna),

-   **bmi**: wskaźnik masy ciała, umożliwiający zrozumienie relacji wagi
    ciała (w kilogramach) do wzrostu (w metrach). Jest to w miarę
    obiektywny (choć z pewnością nie idealny) wskaźnik masy ciała
    obliczany za pomocą następującego wzoru: $BMI = \frac{kg}{m^2}$ ,

-   **children**: liczba dzieci objętych ubezpieczeniem zdrowotnym lub
    inaczej liczba osób na utrzymaniu,

-   **smoker**: zmienna oznaczająca, czy ubezpieczony jest osobą palącą
    lub nie,

-   **region**: obszar zamieszkania beneficjenta w USA, północny wschód,
    południowy wschód, południowy zachód, północny zachód,

-   **charges**: indywidualne koszty medyczne rozliczane przez
    ubezpieczenie zdrowotne,

W pierwszym kroku przygotowuję dane dla dalszej analizy i zawężam
obserwacje do interesującego nas zakresu wieku 20-30 lat a następnie
zamieniam tę zmienną na faktor.

```{r clean_data}

data <- data_raw %>%
  mutate(charges = as.double(charges)) %>%
  mutate(sex = as.factor(sex),
         region = as.factor(region)) %>%
  filter(age >= 20 & age <= 30) %>%
  select(-c(children, smoker, sex)) %>%
  mutate(age = as.factor(age))

summary(data)

```

### Zmienna łączona

Następnie tworzę roboczą zmienną pozwalającą określić wariancję i
normalność w grupach będących kombinacją każdego występującego wieku i
regionu.

```{r reg_age}

data$reg_age <- paste(data$region,
                      data$age,
                      sep="_")

data$reg_age <- as.factor(data$reg_age)

```

### Analiza interakcji

Interakcje między zmiennymi w modelu ilustruje wykres wykonany za pomocą
funkcji interaction.plot() z biblioteki Stats.

Z wykresu wynika, że dane rozkładają się w bardzo podobny sposób w
niemal każdej grupie wiekowej, natomiast wyniki dla poszczególnych
regionów zdają się silnie od siebie różnić. Jest to dobry wniosek
roboczy, który następnie zweryfikuję za pomocą analizy wariancji.

```{r interactions}

interaction.plot(data$region, data$age, data$bmi, 
                 ylab= "BMI", xlab="Region", 
                 trace.label="Wiek", 
                 lwd=3)

```

### Analiza normalności

Po wykonaniu tego kroku mogę przystąpić do analizy normalności w
podgrupach. Jak widzimy, każda podgrupa posiada p-value na poziomie
minimum 0.05, co dowodzi, że dane spełniają czwarte założenie ANOVA o
normalności obserwacji w podgrupach.

```{r normality}

tapply(data$bmi, data$region, jarque.bera.test)
tapply(data$bmi, data$age, jarque.bera.test)
tapply(data$bmi, data$reg_age, jarque.bera.test)



```

Normalność rozkładu danych możemy zwizualizować za pomocą histogramów:

```{r histograms}

ggplot(data) + geom_histogram(aes(x = bmi)) + facet_wrap(~age)
ggplot(data) + geom_histogram(aes(x = bmi)) + facet_wrap(~region)

```

W inny sposób możemy spojrzeć na te same dane za pomocą wykresów
pudełkowych, których charakterystyczny kształt również wskazuje na
rozkład normalny podgrup:

```{r boxplots}

ggplot(data, aes(x=age, y=bmi)) +
  geom_boxplot(aes(fill=age)) +
  theme(axis.text.x = element_text(angle = 45, hjust = 1))

ggplot(data, aes(x=region, y=bmi)) +
  geom_boxplot(aes(fill=region)) +
  theme(axis.text.x = element_text(angle = 45, hjust = 1))

ggplot(data, aes(x=reg_age, y=bmi)) +
  geom_boxplot(aes(fill=reg_age)) +
  theme(axis.text.x = element_text(angle = 45, hjust = 1)) +
  theme(legend.position = "none") +
  facet_wrap( ~ region, scales="free")

```

### Analiza wariancji

Przed przystąpieniem do samej analizy, należy także sprawdzić równość
wariancji w podgrupach. Wartość p-value wskazuje na spełnienie piątego
założenia klasycznej metody ANOVA o homogeniczności wariancji w
podgrupach.

W przypadku każdej zmiennej test Bartletta zwraca p-value na poziomie
większym od wartości krytycznej 0.05, a więc możemy przyjąć hipotezę
zerową o równości wariancji w podgrupach.

```{r summary}

bartlett.test(bmi ~ age, data=data)
bartlett.test(bmi ~ region, data=data)
bartlett.test(bmi ~ reg_age, data=data)

```

### ANOVA jednoczynnikowa

W tym kroku możemy już przystąpić do analizy wariancji ANOVA z pomocą
funkcji aov(). Poniższy kod pozwala na przeprowadzenie analizy
jednoczynnikowej i jej podsumowanie.

Wynik wskazuje na silny związek średniego BMI w grupach w zależności od
regionu. Z kolei zmienna określająca wiek z bardzo wysokim p-value okazuje się byc mniej istotna, tak jak zakładaliśmy na poziomie analizy interakcji.

```{r one_way}

one_way <- aov(bmi ~ age + region, data = data)
summary(one_way)

```

### ANOVA dwuczynnikowa

Analiza dwuczynnikowa potwierdza powyższy wniosek o istotności
zmiennej określającej region w średniej wartości BMI w podgrupach i jednocześnie niewielką istotność zmiennej określającej wiek.

Okazuje się także, że połączenie obu tych zmiennych nie wpływa w istotny
sposób na średnie BMI. Oznacza to brak efektu interakcji (łącznego
wpływu działania zmiennych określających wiek oraz region).

```{r two_way}

two_way <- aov(bmi ~ age * region, data = data)
summary(two_way)

```

### Analiza post-hoc

Z analizy post-hoc wynika, że poszczególne grupy wiekowe nie różnią się
znacząco BMI. Najistotniejsza różnica występuje miedzy grupą 23 i
21-latków, z czego 23 latkowie mają średnio większe MBI o 3.19.

Różnice w BMI pomiędzy regionami są dużo wyraźniejsze, bowiem między
regionem southwest a northeast występuje różnica aż 5.61 a statystyka
wskazuje, że jest to różnica istotna. Podobna różnica występuje między
southeast a northwest, gdzie wynosi 5.14. Widać też wyraźnie, że BMI w
regionie northeast jest zdecydowanie i istotnie niższe niż w pozostałych
regionach.

```{r aov}

TukeyHSD(one_way)
plot(TukeyHSD(one_way), cex.axis = 0.8)

```
