---
title: "Zadanie 10"
author: "Jakub Anczyk"
date: "`r Sys.Date()`"
output: html_document
---

```{r setup, include=FALSE}
knitr::opts_chunk$set(echo = TRUE)
```

```{r lib, include=FALSE}
library(ggplot2)
library(nortest)
library(stats)
library(tseries)
```

## Polecenie

Za pomoc odpowiednich symulacji zbada moc test贸w: Jarque-Bera, Shapiro-Wilka i Lillieforsa w przypadku, gdy dane pochodz z rozkadu -Studenta. Uzyskane wyniki nale偶y przedstawi na odpowiednich wykresach ilustrujcych moce test贸w z uwzgldnieniem:

- liczby danych,

- liczby stopni swobody generowanego rozkadu t-Studenta

## Funkcje mierzce moc test贸w

```{r funkcje}

# Function to generate samples from t-Student distribution
generate_samples <- function(n, df) {
  return(rt(n, df))
}

# Function to perform the Chi-square test and calculate the percentage of rejections
calculate_rejection_percentage <- function(n, k, num_classes) {
  num_trials <- 1000
  num_rejections <- 0
  
  for (i in 1:num_trials) {
    # Generate samples from the t-Student distribution
    samples <- generate_samples(n, k)
    
    # Divide the samples into classes
    class_intervals <- quantile(samples, probs = seq(0, 1, length.out = num_classes + 1))
    observed_frequencies <- table(cut(samples, breaks = class_intervals))
    
    # Calculate the expected frequencies assuming a t-Student distribution with k degrees of freedom
    expected_frequencies <- rep(n / num_classes, num_classes)
    
    # Perform the Chi-square test
    chi_square_test <- chisq.test(observed_frequencies, p = expected_frequencies, rescale.p = TRUE)
    
    # Check if the null hypothesis is rejected
    if (chi_square_test$p.value < 0.05) {
      num_rejections <- num_rejections + 1
    }
  }
  
  rejection_percentage <- num_rejections / num_trials * 100
  return(rejection_percentage)
}

```

## Stworzenie danych dla test贸w

```{r dane}

# Sample sizes to consider
sample_sizes <- c(50, 100, 200, 500, 1000)

# Degrees of freedom to consider
df_values <- c(5, 10, 20, 30, 50)

# Number of classes to consider
num_classes <- c(5, 10, 15, 20)

# Initialize result matrix
results <- matrix(0, nrow = length(df_values), ncol = length(num_classes))
colnames(results) <- num_classes
rownames(results) <- df_values

```

## Zastosowanie funkcji do danych

```{r power, warning=FALSE}

# Perform simulations for each degree of freedom and number of classes
for (i in 1:length(df_values)) {
  for (j in 1:length(num_classes)) {
    df <- df_values[i]
    rejection_percentage <- calculate_rejection_percentage(sample_sizes[1], df, num_classes[j])
    results[i, j] <- rejection_percentage
  }
}

```

## Stworzenie wykres贸w do wygenerowanych danych

```{r charts}


# Plotting the results
par(mfrow = c(1, length(df_values)), mar = c(4, 4, 2, 1))
df_labels <- c("df=5", "df=10", "df=20", "df=30", "df=50")

for (i in 1:length(df_values)) {
  plot(
    num_classes, results[i, ],
    type = "b", pch = 16, ylim = c(0, 10),
    xlab = "Number of Classes", ylab = "Percentage of Rejections",
    main = paste("Degrees of Freedom:", df_labels[i])
  )
  cat("\n")
}


```