---
title: "Zadanie 5 (B)"
author: "Jakub Anczyk"
date: "`r Sys.Date()`"
output: html_document
---

```{r setup, include=FALSE}
knitr::opts_chunk$set(echo = TRUE)
```

```{r lib, include=FALSE}
library(ggplot2)
library(nortest)
library(stats)
library(tseries)
```

## Polecenie

Za pomoc odpowiednich symulacji zbada odsetek odrzuce prawdziwej hipotezy g贸wnej (tzn. bdI rodzaju) w tecie Komogorowa i tecie 2 w przypadku weryfikacji zgodnoci z rozkadem -Studenta o r贸偶nych stopniach swobody, tzn. generowa dane pochodzce z rozkadu -Studenta o  stopniach swobody i weryfikowa hipotez, 偶e dane maj rozkad -Studenta o  st. swobody. Nale偶y por贸wna wyniki klasycznego sposobu testowania i testowania z wykorzystaniem PIT (probability integral transform). 

Uzyskane wyniki nale偶y przedstawi na odpowiednich wykresach ilustrujcych rozmiary test贸w z uwzgldnieniem:

- liczby danych,

- liczby stopni swobody generowanego rozkadu.


```{r funkcje}

# Function to perform Kolmogorov-Smirnov test
ks_test <- function(data, distribution, df) {
  ks_result <- ks.test(data, distribution,df)
  return(ks_result$p.value)
}

# Function to perform Chi-squared test
chi2_test <- function(data, distribution) {
  chi2_result <- chisq.test(data, p = distribution)
  return(chi2_result$p.value)
}

# Function to perform PIT-based test
pit_test <- function(data, distribution) {
  ecdf_data <- ecdf(data)
  uniform_samples <- runif(length(data))
  transformed_data <- quantile(distribution, uniform_samples)
  pit_result <- ks_test(transformed_data, ecdf_data)
  return(pit_result)
}

# Function to generate data from t-Student distribution
generate_t_student <- function(n, df) {
  return(rt(n, df))
}
```

## Zastosowanie funkcji do danych

```{r power, warning=FALSE}

# Set the parameters for the simulation
n_values <- c(50, 100, 200)  # Number of data points
df_values <- c(3, 5, 10)     # Degrees of freedom
num_simulations <- 1000      # Number of simulations
alpha <- 0.05                # Significance level for hypothesis testing

results <- data.frame()

for (n in n_values) {
  for (df in df_values) {
    # Initialize counters
    ks_reject <- 0
    chi2_reject <- 0
    pit_reject <- 0
    
    for (i in 1:num_simulations) {
      # Generate data from t-Student distribution
      data <- generate_t_student(n, df)
      
      print(1)
      
      # Perform Kolmogorov-Smirnov test
      ks_p_value <- ks_test(data, pt, df)
      if (ks_p_value < alpha) {
        ks_reject <- ks_reject + 1
      }
      
      print(2)

      
      # Perform Chi-squared test
      chi2_p_value <- chi2_test(data, pt)
      if (chi2_p_value < alpha) {
        chi2_reject <- chi2_reject + 1
      }
      
      print(3)
      
      # Perform PIT-based test
      pit_p_value <- pit_test(data, pt)
      if (pit_p_value < alpha) {
        pit_reject <- pit_reject + 1
      }
    }
    
    print(4)
    
    # Compute rejection percentages
    ks_reject_percent <- ks_reject / num_simulations * 100
    chi2_reject_percent <- chi2_reject / num_simulations * 100
    pit_reject_percent <- pit_reject / num_simulations * 100
    
    # Store the results
    result <- data.frame(
      N = n,
      Degrees_of_Freedom = df,
      Kolmogorov_Test_Reject = ks_reject_percent,
      ChiSquared_Test_Reject = chi2_reject_percent,
      PIT_Test_Reject = pit_reject_percent
    )
    results <- rbind(results, result)
  }
}


```

## Stworzenie wykres贸w do wygenerowanych danych

```{r charts}
# Plot the results
ggplot(results, aes(x = Degrees_of_Freedom, y = Kolmogorov_Test_Reject, fill = factor(N))) +
  geom_bar(stat = "identity", position = "dodge") +
  labs(title = "Percentage of Rejections (Kolmogorov-Smirnov Test)",
       x = "Degrees of Freedom",
       y = "Percentage of Rejections") +
  scale_fill_discrete(name = "Number of Data Points")

ggplot(results, aes(x = Degrees_of_Freedom, y = ChiSquared_Test_Reject, fill = factor(N))) +
  geom_bar(stat = "identity", position = "dodge") +
  labs(title = "Percentage of Rejections (Chi-squared Test)",
       x = "Degrees of Freedom",
       y = "Percentage of Rejections") +
  scale_fill_discrete(name = "Number of Data Points")

ggplot(results, aes(x = Degrees_of_Freedom, y = PIT_Test_Reject, fill = factor(N))) +
  geom_bar(stat = "identity", position = "dodge") +
  labs(title = "Percentage of Rejections (PIT-based Test)",
       x = "Degrees of Freedom",
       y = "Percentage of Rejections") +
  scale_fill_discrete(name = "Number of Data Points")


```