---
title: "Zadanie 2"
author: "Jakub Anczyk"
date: "`r Sys.Date()`"
output: html_document
---

```{r setup, include=FALSE}
knitr::opts_chunk$set(echo = TRUE)
```

```{r lib, include=FALSE}
library(ggplot2)
library(nortest)
library(stats)
```

## Polecenie

Za pomocą odpowiednich symulacji zbadać odsetek odrzuceń prawdziwej hipotezy głównej w teście Kołmogorowa-Smirnowa w przypadku, gdy rozważane próbki pochodzą z tego samego rozkładu. Rozważyć dwa różne rozkłady asymetryczne. W badaniu uwzględnić różną liczebność próbek. Uzyskane wyniki należy przedstawić na odpowiednich wykresach ilustrujących wyniki z uwzględnieniem:

- liczby danych (można rozważać różne liczebności w każdej z próbek),

- parametrów rozważanych rozkładów

## Funkcje mierzące moc testów

```{r funkcje}

set.seed(1997)

chisq_p_val <- function(n_data, df, cuts){
  
  # min,max and bin calculation
  lowest <- min(data)
  largest <- max(data)
  cut_points <- seq(lowest, largest, length.out = cuts)
  
  # binning
  observed <- as.vector(table(cut(data, breaks = cut_points)))

  # cut distribution to obtain theoretical probabilities
  for (i in 1:(cuts-1)){
    probability[i] <- pt(cut_points[i+1], df) - pt(cut_points[i], df)
  }
  
  # multiply probabilities by n to obtain expected frequencies
  expected <- vector("numeric", cuts)
  expected <- round(probability * n_data, 0)

  return(chisq.test(x = observed, y = expected)$p.value)
}

# Function to perform the tests and calculate rejection percentage
perform_tests <- function(df, n_data, n_simulations, cuts) {
  rejection_kolmogorov_classical <- vector("numeric", n_simulations)
  rejection_kolmogorov_pit <- vector("numeric", n_simulations)
  rejection_chi2_classical <- vector("numeric", n_simulations)
  rejection_chi2_pit <- vector("numeric", n_simulations)
  
  for (i in 1:n_simulations) {
    # Generate data from t-Student distribution
    data <- rt(n_data, df)
    
    # Perform Kolmogorov test (classical)
    ks_test_classical <- ks.test(data, "pt", df)
    rejection_kolmogorov_classical[i] <- as.integer(ks_test_classical$p.value < 0.05)
    
    # Perform Kolmogorov test (PIT)
    ks_test_pit <- ks.test(pnorm(data), "pt", df)
    rejection_kolmogorov_pit[i] <- as.integer(ks_test_pit < 0.05)
    
    # Perform chi-square test (classical)
    rejection_chi2_classical[i] <- as.integer(chisq_p_val(n_data, df, cuts) < 0.05)
    
    # Perform chi-square test (PIT)
    rejection_chi2_pit[i] <- as.integer(chisq_p_val(n_data, df, cuts) < 0.05)

  }
  
  # Calculate rejection percentages
  rejection_percentages <- data.frame(
    Degrees_of_Freedom = df,
    Number_of_Data = n_data,
    Kolmogorov_Classical = sum(rejection_kolmogorov_classical) / n_simulations * 100,
    Kolmogorov_PIT = sum(rejection_kolmogorov_pit) / n_simulations * 100,
    Chi2_Classical = sum(rejection_chi2_classical) / n_simulations * 100,
    Chi2_PIT = sum(rejection_chi2_pit) / n_simulations * 100
  )
  
  return(rejection_percentages)
}

```

## Stworzenie danych dla testów

```{r dane}

# Set parameters
n_data <-  c(50, 100, 500)  # Number of data
df <-  c(3, 5, 10, 30)  # Degrees of freedom
cuts <- c(3, 5, 10, 20)  # Cuts in the Chi Squared Test
n_simulations <- 1000     # Number of simulations

```

## Zastosowanie funkcji do danych

```{r power, warning=FALSE}

# Perform tests and calculate rejection percentages
results <- data.frame()
for (n in n_data) {
  for (d in df) {
    res <- perform_tests(d, n, n_simulations)
    results <- rbind(results, res)
  }
}
```

## Stworzenie wykresów do wygenerowanych danych

```{r charts}

# Plot the results
ggplot(results, aes(x = Degrees_of_Freedom, y = Kolmogorov_Classical, color = as.factor(Number_of_Data))) +
  geom_line() +
  geom_point() +
  labs(x = "Degrees of Freedom", y = "Rejection Percentage (%)", color = "Number of Data") +
  ggtitle("Kolmogorov Test (Classical)") +
  theme_minimal()

ggplot(results, aes(x = Degrees_of_Freedom, y = Kolmogorov_PIT, color = as.factor(Number_of_Data))) +
  geom_line() +
  geom_point() +
  labs(x = "Degrees of Freedom", y = "Rejection Percentage (%)", color = "Number of Data") +
  ggtitle("Kolmogorov Test (PIT)") +
  theme_minimal()

ggplot(results, aes(x = Degrees_of_Freedom, y = Chi2_Classical, color = as.factor(Number_of_Data))) +
  geom_line() +
  geom_point() +
  labs(x = "Degrees of Freedom", y = "Rejection Percentage (%)", color = "Number of Data") +
  ggtitle("Chi-square Test (Classical)") +
  theme_minimal()

ggplot(results, aes(x = Degrees_of_Freedom, y = Chi2_PIT, color = as.factor(Number_of_Data))) +
  geom_line() +
  geom_point() +
  labs(x = "Degrees of Freedom", y = "Rejection Percentage (%)", color = "Number of Data") +
  ggtitle("Chi-square Test (PIT)") +
  theme_minimal()


```