---
title: "Zadanie 13"
author: "Jakub Anczyk"
date: "`r Sys.Date()`"
output: html_document
---

```{r setup, include=FALSE}
knitr::opts_chunk$set(echo = TRUE)
```

```{r lib, include=FALSE}
library(ggplot2)
library(nortest)
library(stats)
```

## Polecenie

Za pomocą odpowiednich symulacji zbadać odsetek odrzuceń prawdziwej hipotezy głównej w teście Kołmogorowa-Smirnowa w przypadku, gdy rozważane próbki pochodzą z tego samego rozkładu. Rozważyć dwa różne rozkłady asymetryczne. W badaniu uwzględnić różną liczebność próbek. Uzyskane wyniki należy przedstawić na odpowiednich wykresach ilustrujących wyniki z uwzględnieniem:

- liczby danych (można rozważać różne liczebności w każdej z próbek),

- parametrów rozważanych rozkładów

## Funkcje mierzące moc testów

```{r funkcje}

generate_samples <- function(n, dist_type, asym_param) {
  if (dist_type == "gamma") {
    return(rgamma(n, shape = asym_param))
  } else if (dist_type == "weibull") {
    return(rweibull(n, shape = asym_param))
  }
}

calculate_rejection_percentage <- function(n1, n2, dist_type, asym_param) {
  num_trials <- 1000
  num_rejections <- 0
  
  for (i in 1:num_trials) {
    sample1 <- generate_samples(n1, dist_type, asym_param)
    sample2 <- generate_samples(n2, dist_type, asym_param)
    
    ks_test <- ks.test(sample1, sample2)
    
    if (ks_test$p.value < 0.05) {
      num_rejections <- num_rejections + 1
    }
  }
  
  rejection_percentage <- num_rejections / num_trials * 100
  return(rejection_percentage)
}

```

## Stworzenie danych dla testów

```{r dane}

dist_type <- c("gamma", "weibull")
asym_param <- c(2, 1) 

sample_sizes <- c(50, 100, 200, 500, 1000)

results <- matrix(0, nrow = length(dist_type), ncol = length(sample_sizes))
colnames(results) <- sample_sizes
rownames(results) <- dist_type


```

## Zastosowanie funkcji do danych

```{r power, warning=FALSE}

for (i in 1:length(dist_type)) {
  for (j in 1:length(sample_sizes)) {
    n1 <- sample_sizes[j]
    n2 <- sample_sizes[j]
    results[i, j] <- calculate_rejection_percentage(n1, n2, dist_type[i], asym_param[i])
  }
}

```

## Stworzenie wykresów do wygenerowanych danych

```{r charts}

par(mfrow = c(1, 2), mar = c(4, 4, 2, 1))
colors <- c("red", "blue")
dist_labels <- c("Gamma", "Weibull")

for (i in 1:length(dist_type)) {
  plot(
    sample_sizes, results[i, ],
    type = "b", pch = 16, ylim = c(0, 20),
    xlab = "Próbka", ylab = "Próbka",
    main = paste("Rozkład:", dist_labels[i]), col = colors[i]
  )
  legend("topright", legend = c("Gamma", "Weibull"), col = colors, pch = 16)
}

```