---
title: "Zadanie 7"
author: "Jakub Anczyk"
date: "`r Sys.Date()`"
output: html_document
---

```{r setup, include=FALSE}
knitr::opts_chunk$set(echo = TRUE)
```

```{r lib, include=FALSE}
library(ggplot2)
library(nortest)
library(stats)
library(tseries)
```

## Polecenie

Za pomoc odpowiednich symulacji zbada moc testu Komogorowa i testu Komogorowa z wykorzystaniem PIT (probability integral transform), z hipotez g贸wn, 偶e cecha ma rozkad normalny w przypadku, gdy dane pochodz z rozkadu -Studenta lub z rozkadu 2 (uwaga: 偶eby wyniki byy por贸wnywalne trzeba pamita o standaryzacji danych). Uzyskane wyniki nale偶y przedstawi na odpowiednich wykresach ilustrujcych moce test贸w z uwzgldnieniem:

- liczby danych,

- liczby stopni swobody generowanego rozkadu t-Studenta, 2

## Funkcje mierzce moc test贸w

```{r funkcje}
library(stats)

# Function to compute the power of the Kolmogorov-Smirnov test
compute_power <- function(data1, data2, n_simulations, alpha) {
  power <- rep(0, n_simulations)
  
  for (i in 1:n_simulations) {
    # Generate random samples from the hypothesized distributions
    simulated_data1 <- rnorm(length(data1), mean = mean(data1), sd = sd(data1))
    simulated_data2 <- rnorm(length(data2), mean = mean(data2), sd = sd(data2))
    
    # Perform the Kolmogorov-Smirnov test
    ks_test <- ks.test(simulated_data1, simulated_data2)
    
    # Check if the null hypothesis is rejected
    if (ks_test$p.value < alpha) {
      power[i] <- 1
    }
  }
  
  return(mean(power))
}

```

## Stworzenie danych dla test贸w

```{r dane}


# Parameters
n_data <- c(50, 100, 200)  # Number of data (can be different in each sample)
sd_values <- c(1, 2, 3)  # Standard deviations
n_simulations <- 1000  # Number of simulations
alpha <- 0.05  # Significance level

```

## Zastosowanie funkcji do danych

```{r power, warning=FALSE}

# Perform simulations for different settings
results <- matrix(0, nrow = length(n_data), ncol = length(sd_values))
colnames(results) <- sd_values

for (i in 1:length(n_data)) {
  n <- n_data[i]
  
  for (j in 1:length(sd_values)) {
    sd1 <- sd_values[j]
    sd2 <- 1  # Standard deviation for the second sample (fixed at 1)
    
    # Generate data from normal distributions
    data1 <- rnorm(n, mean = 0, sd = sd1)
    data2 <- rnorm(n, mean = 0, sd = sd2)
    
    # Compute power of the Kolmogorov-Smirnov test
    power <- compute_power(data1, data2, n_simulations, alpha)
    results[i, j] <- power
  }
}


```

## Stworzenie wykres贸w do wygenerowanych danych

```{r charts}

# Plot the results
plot(n_data, results[, 1], type = "o", ylim = c(0, 1), xlab = "Number of data",
     ylab = "Power", main = "Power of Kolmogorov-Smirnov Test")

lines(n_data, results[, 2], type = "o", col = "blue")
lines(n_data, results[, 3], type = "o", col = "green")

legend("topright", legend = sd_values, col = c("black", "blue", "green"),
       lty = 1, pch = 1)

```