---
title: "Zadanie 6"
author: "Jakub Anczyk"
date: "`r Sys.Date()`"
output: html_document
---

```{r setup, include=FALSE}
knitr::opts_chunk$set(echo = TRUE)
```

```{r lib, include=FALSE}
library(ggplot2)
library(nortest)
library(stats)
library(tseries)
```

## Polecenie

Za pomoc odpowiednich symulacji zbada moc testu Komogorowa, testu Lillieforsa i testu Andersona-Darlinga (z hipotez g贸wn, 偶e cecha ma rozkad normalny) w przypadku, gdy dane  pochodz z rozkadu -Studenta (uwaga: 偶eby wyniki byy por贸wnywalne trzeba pamita o standaryzacji danych). 

Uzyskane wyniki nale偶y przedstawi na odpowiednich wykresach ilustrujcych moce test贸w z uwzgldnieniem:

- liczby danych,

- liczby stopni swobody generowanego rozkadu t-Studenta

```{r funkcje}

library(nortest)  # Required for Lilliefors and Anderson-Darling tests

set.seed(123)  # Set seed for reproducibility

n_data <- c(20, 50, 100, 200)  # Number of data points
df <- c(3, 5, 10, 20)  # Degrees of freedom for t-Student distribution

n_sims <- 1000  # Number of simulations
alpha <- 0.05  # Significance level

# Initialize matrices to store the power values
power_kolmogorov <- matrix(0, nrow = length(n_data), ncol = length(df))
power_lilliefors <- matrix(0, nrow = length(n_data), ncol = length(df))
power_anderson <- matrix(0, nrow = length(n_data), ncol = length(df))

# Power of Lilliefors test
plot(n_data, power_lilliefors[, 1], type = "b", ylim = c(0, 0.10), xlab = "Number of Data",
     ylab = "Power", main = "Lilliefors Test", pch = 16, col = "blue")
lines(n_data, power_lilliefors[, 2], type = "b", pch = 17, col = "green")
lines(n_data, power_lilliefors[, 3], type = "b", pch = 18, col = "red")
legend("topright", legend = paste("df =", df), col = c("blue", "green", "red"), pch = 16:18, cex = 0.8)

# Power of Anderson-Darling test
plot(n_data, power_anderson[, 1], type = "b", ylim = c(0, 0.1), xlab = "Number of Data",
     ylab = "Power", main = "Anderson-Darling Test", pch = 16, col = "blue")
lines(n_data, power_anderson[, 2], type = "b", pch = 17, col = "green")
lines(n_data, power_anderson[, 3], type = "b", pch = 18, col = "red")
legend("topright", legend = paste("df =", df), col = c("blue", "green", "red"), pch = 16:18, cex = 0.8)


```

## Zastosowanie funkcji do danych

```{r power, warning=FALSE}


# Perform simulations
for (i in 1:length(n_data)) {
  for (j in 1:length(df)) {
    for (k in 1:n_sims) {
      # Generate t-Student distributed data
      data <- rt(n_data[i], df = df[j])
      
      # Standardize the data
      standardized_data <- (data - mean(data)) / sd(data)
      
      # Perform Kolmogorov test
      kolmogorov_result <- ks.test(standardized_data, "pnorm")
      
      # Perform Lilliefors test
      lilliefors_result <- lillie.test(standardized_data)
      
      # Perform Anderson-Darling test
      anderson_result <- ad.test(standardized_data)
      
      # Check if the null hypothesis is rejected
      power_kolmogorov[i, j] <- power_kolmogorov[i, j] + as.numeric(kolmogorov_result$p.value < alpha)
      power_lilliefors[i, j] <- power_lilliefors[i, j] + as.numeric(lilliefors_result$p.value < alpha)
      power_anderson[i, j] <- power_anderson[i, j] + as.numeric(anderson_result$p.value < alpha)
    }
    
    # Calculate the average power
    power_kolmogorov[i, j] <- power_kolmogorov[i, j] / n_sims
    power_lilliefors[i, j] <- power_lilliefors[i, j] / n_sims
    power_anderson[i, j] <- power_anderson[i, j] / n_sims
  }
}

```

## Stworzenie wykres贸w do wygenerowanych danych

```{r charts}

# Plotting the results
par(mfrow = c(1, 3))

# Power of Kolmogorov test
plot(n_data, power_kolmogorov[, 1], type = "b", ylim = c(0, 1), xlab = "Number of Data",
     ylab = "Power", main = "Kolmogorov Test", pch = 16, col = "blue")
lines(n_data, power_kolmogorov[, 2], type = "b", pch = 17, col = "green")
lines(n_data, power_kolmogorov[, 3], type = "b", pch = 18, col = "red")
legend("topright", legend = paste("df =", df), col = c("blue", "green", "red"), pch = 16:18, cex = 0.8)


```